【裁判字號】    90,判,616
【裁判日期】    900418
【裁判案由】    營利事業所得稅
【裁判全文】
最  高  行  政  法  院  判  決                      九十年度判字第六一六號
    原      告  台龍投資股份有限公司
    代  表  人  甲○○
    被      告  財政部臺北市國稅局
    代  表  人  張盛和
右當事人間因營利事業所得稅事件，原告不服行政院中華民國八十八年十月八日台八
十八訴字第三七○六○號再訴願決定，提起行政訴訟。本院判決如左：
    主  文
原告之訴駁回。
訴訟費用由原告負擔。
    事  實
緣原告民國八十五年度營利事業所得稅結算申報，列報利息支出新臺幣（下同）一、
九五八元，營業費用一、三二七、二○二元，證券交易損失一四、三一五、六五九元
，課徵所得額七一三、四四九元。被告初查，除不予認列利息支出外，並以其出售證
券之相關費用未予分攤，乃就核定營業費用一、三二七、○七○元，依財政部台財稅
第八三一五八二四七二號函釋，按出售證券收入占出售證券收入、投資收益、短期票
券利息收入及其他收入之比例，計算其出售有價證券部分應分攤之營業費用一、○三
一、七七六元，自出售證券收入項下減除，核定證券交易損失為一五、三四七、四三
五元，課稅所得額為一、七四七、一八三元。原告就利息支出及證券交易損失部分不
服，申經復查結果，除准予追認利息支出一、九五八元外，其餘未准變更。原告仍未
甘服，就證券交易損失部分，提起訴願、再訴願，遞遭決定駁回，遂提起行政訴訟。
茲摘兩造訴辯意旨於次：
原告起訴意旨略謂：一、查再訴願決定主張財政部八十三年二月八日台財稅第八三一
五八二四七二號函釋，係基於所得稅法第四條之一及第二十四條第一項之規定云云，
然卻忽視財政部所作之函釋係「不正確」的分攤營業費用及非營業損失予免稅收入。
系爭函釋所示之計算方法係以有價證券出售收入、投資收益、債券利息收入、其他營
業收入比例分攤營業費用及借款利息（利息支出）。其中出售有價證券收入包含投資
成本及利得；投資收益、債券利息不含成本、營業收入則視營業項目而定，如買賣業
者含成本，服務業者營業收入（佣金收入等）不含成本，財政部函所示分攤基礎不一
，以分攤借款利息而論，之所以使各項收入均予分攤，其原因在各項收入所用之資金
無法區分，所用資金應支出之利息，應由全部投資項目分攤，似應以購買有價證券平
均動用資金佔全體可運用資金之比例分攤方符合會計原理，該函以含有利得之收入額
為分攤基礎，且有含成本或不含成本者二類，致含成本部分之投資需分攤較高之借款
利息，不符合理之分攤原則，此亦為鈞院八十六年度判字第二七九六號判決所闡明。
原處分依該函以出售有價證券收入、投資收益及其他營業收入為分攤基礎，其中出售
有價證券收入及其他營業收入含成本，投資收益則不含成本，而出售有價證券之成本
又明顯偏高，導致出售有價證券收入所分攤之營業費用及利息支出較多，其分攤方法
顯已不正確的分攤營業費用及利息支出予出售有價證券收入。二、按所得稅法第四條
之一規定，並未就「停徵營利事業所得稅之事業」加以區分、限制，然系爭函釋中卻
逾越母法之規定，自行於解釋函中將從事證券交易買賣之事業區分為「以有價證券買
賣為專業之營利事業」及「非以有價證券買賣為專業之營利事業」二種。此一作為，
實已變更法律適用之主體，嚴重逾越母法之規定。揆諸司法院釋字第二一七號、第一
三七號、第二一六號、第三六七號解釋暨中央法規標準法第十一條之意旨，系爭函釋
顯已違反「法律保留原則」。系爭函釋證券交易所得之計算，竟因不同行業而有不同
之計算方式，不但有違立法本意，亦違反「租稅公平正義原則」。三、前開財政部八
十三年度系爭函釋之分攤計算公式未探究費用發生之攸關因素，且未於相同基礎下計
算分攤，違反學理上費用分攤之客觀性原則，此從八十五年七月二十六日經濟日報刊
載財政部次長顏慶章亦承認此計稅方式並不合理，暨嗣後以八十五年八月九日台財稅
第八五一九一四四○四號函重新核釋綜合證券商及票券金融公司之分攤方式，非僅以
收入比例分攤及分攤之利息費用可預先扣除本期利息收入。惟前開財政部八十三年函
釋卻不當的限制僅綜合證券商及票券金融公司始得適用，此等身份別之歧視，顯已違
反法律保留原則暨租稅公平正義原則。另按稅捐稽徵法第一條之一規定：「．．．解
釋函令，．．．但有利於納稅義務人者，對於尚未核課確定之案件適用之。」，原告
應可一體適用財政部八十五年頒布之函釋，始為適法。綜上所述，請判決撤銷原處分
及一再訴願決定等語。
被告答辯意旨略謂：所得稅法第四條之一明定：「自中華民國七十九年一月一日起，
證券交易所得停止課徵所得稅，證券交易損失亦不得自所得額中減除。」，即證券交
易所得停止課徵所得稅，對買賣證券有所得者，因停徵所得稅而獲享租稅免稅之利益
；惟買賣證券發生虧損者，則因其交易損失不得再自所得額中減除，此乃所得稅法第
四條之一，業已明定於證券交易所得停徵期間，證券交易損失已不得於依同法第二十
四條第一項計算所得額時，列為減項扣除。本件原告系爭年度之收入包括：出售有價
證券收入五三、六二三、○○○元、投資收益八、○三三、八九三元，利息收入七、
二六二、九七七元及其他收入五○、○○○元。前開出售有價證券收入外，其餘獲配
股利及票券利息收入等，實質上均無直接相關之費用。亦即原告本期之營業費用，總
體以觀均係由買賣證券而發生，依所得稅法第四條之一規定，其營業費用不得自所得
額中減除，較證券交易所得稅未停徵前之稅負自將更為增加，並無違反租稅公平原則
及所得稅法第四條之一規定。被告依財政部八十三年二月八日台財稅第八三一五八二
四七二號函釋意旨，就原告證券交易收入占全部收入之比例調整分攤出售有價證券部
分之費用，並未因原告其他之收入為股利及利息收入，無須相對之費用及利息支出而
就實質面全部否准認列為本期應稅部分之費用，已顯然從寬，並無不適法之虞。又前
開函釋有關免稅所得分攤營業費用及利息支出之計算方式，乃財政部基於中央財稅主
管機關職權，就所得稅法第四條之一證券交易所得免納所得稅之立法意旨及所得稅法
第二十四條有關營利事業所得計算之規定所作之解釋，並未於法律規定外，另行創設
新的權利義務，自無違背租稅法律主義之原則可言。二、查本件原告並非綜合證券商
或票券金融公司，而係以投資為專業，從事買賣有價證券為主要業務，與綜合證券商
或票券金融公司之性質有別，自無原告訴稱財政部八十五年八月九日台財稅第八五一
九一四四○四號函之適用。原告八十三年度營利事業所得稅結算申報，與系爭年度案
情相同之計算出售有價證券應分攤營業費用提起行政訴訟，業經鈞院八十八年度判字
第四○○五號判決駁回原告之訴，並此陳明。至原告引鈞院八十六年度判字第二七九
六號判決，該案被告重核結果仍未變更，現仍行政救濟中，尚未確定，尚無拘束本件
審理之效力。綜上所述，原告之訴為無理由，請判決駁回等語。
    理  由
按自中華民國七十九年一月一日起，證券交易所得停止課徵所得稅，證券交易損失亦
不得自所得額中減除。營利事業所得之計算，以其本年度收入總額減除各項成本費用
、損失及稅捐後之純益額為所得額，為行為時所得稅法第四條之一及第二十四條第十
項所規定。又營利事業於證券交易所得停止課徵所得稅期間從事有價證券買賣，其營
業費用及利息支出之分攤原則，財政部經於八十三年二月八日以台財稅第八三一五八
二四七二號函核釋：一、非以有價證券買賣為專業之營利事業，其買賣有價證券部分
，除可直接歸屬之費用及利息，應自有價證券出售收入項下減除外，不必分攤一般營
業發生之費用及利息。二、以有價證券買賣為專業之營利事業，除可合理明確歸屬者
得個別歸屬認列外，應按核定有價證券出售收入、投資收益、債券利息收入及其他營
業收入比例，計算有價證券出售部分應分攤之費用及利息，自有價證券出售收入項下
減除。查，本件原告八十五年度營利事業所得稅結算申報，列報利息支出一、九五八
元，營業費用一、三二七、二○二元，證券交易損失一四、三一五、六五九元，課稅
所得額七一三、四四九元。被告初查，除不予認列利息支出外，並以其出售證券之相
關費用未予分攤，乃就核定營業費用一、三二七、○七○元，依財政部台財稅第八三
一五八二四七二號函釋，按出售證券收入占出售證券收入、投資收益、短期票券利息
收入及其他收入之比例，計算其出售有價證券部分應分攤之營業費用一、○三一、七
七六元，自出售證券收入項下減除，核定證券交易損失為一五、三四七、四三五元，
課稅所得額為一、七四七、一八三元。原告就利息支出及證券交易損失部分不服，申
經復查結果，除准予追認利息支出一、九五八元外，其餘未准變更。原告仍未甘服，
就證券交易損失部分，循序提起行政訴訟，主張：被告所為之原處分係依據財政部八
十三年二月八日台財稅第八三一五八二四七二號函釋，其計算公式之分攤基礎實已違
背所得稅法第四條之一及第二十四條第一項之立法本旨；其所示之分攤方式顯亦已違
反「法律保留原則」及「租稅公平原則」。按所得稅法第四條之一規定，並未就「停
徵營利事業所得稅之事業」加以區分、限制，然系爭函釋中卻逾越母法之規定，自行
於解釋函中將從事證券交易買賣之事業區分為「以有價證券買賣為專業之營利事業」
及「非以有價證券買賣為專業之營利事業」二種。此一作為，實已變更法律適用之主
體，嚴重逾越母法之規定。且顯已違反「法律保留原則」。又系爭函釋證券交易所得
之計算，竟因不同行業而有不同之計算方式，不但有違立法本意，亦違反「租稅公平
正義原則」。被告應以財政部八十五年八月九日台財稅第八五一九一四四○四號函釋
，重新規定分攤營業費用及利息支出之計算云云。經查，營利事業所得之計算，係以
其本年度收入總額減除各項成本費用、損失及稅捐後之純益額為所得額，為所得稅法
第二十四條第一項所明定。依所得稅法第四條之一前段規定，自中華民國七十九年一
月一日起，證券交易所得停止課徵所得稅；公司投資收益部分，依六十九年十二月三
十日修正公布之所得稅法第四十二條，公司組織之營利事業，投資於國內其他非受免
徵營利事業所得稅待遇之股份有限公司組織者，其中百分之八十免予計入所得額課稅
；則其相關成本費用，按諸收入與成本費用配合之上揭法律規定意旨及公平原則，自
亦不得歸由其他應稅之收入項下減除。至應稅收入及免稅收入應分攤之相關成本費用
，除可直接合理明確歸屬者得個別歸屬，應自有價證券出售收入項下減除外，因投資
收益及證券交易收入源自同一投入成本，難以投入成本比例作為分攤基準。財政部八
十三年二月八日台財稅第八三一五八二四七二號函說明三，採以收入比例作為分攤基
準之計算方式，符合上開法條規定意旨，與憲法尚無牴觸等情，業經司法院釋字第四
九三號解釋在案；則上開財政部函釋亦無違「法律保留原則」及「租稅公平原則」；
從而，本件審理亦無適用司法院釋字第二一七號、第一三七號、第二一六號、第三六
七號解釋暨中央法規標準法第十一條規定之必要，合先明。另財政部八十五年八月
九日台財稅第八五一九一四四○四號函，係補充核示綜合證券商暨票券金融公司於證
券交易所得停止課徵所得稅期間從事有價證券買賣，其營業費用之分攤原則。原告並
綜合證券商或票券金融公司，而係以投資為專業，從事買賣證券為主要業務，與綜合
證券商或票券金融公司之性質有別，自無上開函釋之適用。本件原告本年度收入包括
出售有價證券收入五三、六二三、○○○元、投資收益八、○三三、八九三元，票券
利息收入七、二六二、九七七元及其他收入五○、○○○元。除出售有價證券收入外
，其餘獲配股利及票券利息收入等，實質上均無直接相關之費用。亦即原告本期之營
業費用幾全由買賣證券而發生，依所得稅法第四條之一規定，其營業費用不得自所得
額中減除，被告依財政部台財稅第八三一五八二四七二號函釋，就原告證券交易收入
占全部收入之比例調整分攤出售有價證券部分之費用，並未因其其他收入為股利及利
息收入，無須相對之費用而全部否准認列為本期應稅部分之費用，已屬從寬，並無違
法之處。從而，被告依財政部該函釋分攤營業費用之意旨，核計原告證券交易損失為
一五、三四七、四三五元，於法並無不合。又被告對於原告出售有價證券應分攤之營
業費用，並未自營業費用項下減除，而係將其歸屬出售有價證券收入項下正確計算證
券交易所得，亦無違誤。另原告所引本院八十六年度判字第二七九六號判決，僅係就
個案為之，且非判例，並無拘束本件審理之效力，併此明。原告主張，核無足採。
揆諸首揭說明，本件原處分核無違誤，一再訴願決定遞予維持，亦無不合，原告猶執
前詞，聲明撤銷，為無理由，應予駁回。
據上論結，本件原告之訴為無理由，爰依行政訴訟法施行法第二條、行政訴訟法第九
十八條第三項前段，判決如主文。
中    華    民    國     九十        年      四      月      十八       日
                    最 高 行 政 法 院  第 五 庭
                                審 判 長 法  官      廖  政  雄
                                         法  官      廖  宏  明
                                         法  官      趙  永  康
                                         法  官      林  清  祥
                                         法  官      姜  仁  脩
右  正  本  證  明  與  原  本  無  異
                                         法院書記官  莊  俊  亨
中    華    民    國     九十        年      四      月      十八       日


司法院資訊處製作；財團法人民間司法改革基金會備份。
